臺灣雲林地方法院民事判決
111年度六簡字第173號
原      告  倪丁財  

訴訟代理人  倪健銳  
被      告  歐承偉  

上列當事人間拆屋還地事件，於民國111 年6 月20日言詞辯論終
結，本院判決如下︰
    主  文
被告應給付原告新臺幣3,186元。
原告其餘之訴駁回。
訴訟費用由原告負擔。
本判決第一項得假執行。
    事  實  及  理  由
壹、程序事項
    按因不動產之物權或其分割或經界涉訟者，專屬不動產所在
    地之法院管轄，民事訴訟法第10條第1 項定有明文。查本件
    原告主張被告應將原告所有坐落雲林縣○○鎮○○段000 地號土
    地（下稱系爭土地）上如雲林縣斗南地政事務所民國110 年
    11月17日土地複丈成果圖（下稱附圖）符號(a)所示面積20.
    78平方公尺之地上物（下稱系爭地上物）拆除，並將上開土
    地騰空返還原告等語，而系爭土地係位於本院轄區，是依上
    揭規定，本院自有管轄權，合先敘明。
貳、實體事項
一、原告起訴主張：緣原告為系爭土地所有權人，被告為毗鄰系
    爭土地即同段788 地號土地所有權人，而被告於其所有土地
    上種植農作物時占用到原告所有系爭土地，參以兩造於前案
    拆除地上物事件時，曾由地政機關進行鑑界，兩造均知悉鑑
    界結果；因此，原告依民法第767 條規定，請求如訴之聲明
    第1 項所示。又，系爭地上物占用系爭土地且而無正當權源
    而應予拆除，已如前述；系爭地上物占用系爭土地面積共計
    20.78 平方公尺，自受有相當於租金之不當得利。參以系爭
    土地使用現況及周遭資訊，可知系爭土地位於雲林縣斗南鎮
    ，現以種植鳳梨為主要用途；復參以系爭土地鄰近警察機關
    、學校等情，其機能尚屬便利，爰以申報地價年息6%計算相
    當於租金之利益。原告依民法第179 條規定，並參諸最高法
    院61年台上字第1695號判例意旨，請求被告給付占用系爭土
    地期間回溯5 年計算相當於租金之不當得利，核計為新臺幣
    （下同）4,987 元（計算式：800元x20.78平方公尺x6%x5年
    =4,987元，元以下四捨五入），並請求被告自起訴狀繕本送
    達翌日起至返還前項土地之日止，按月給付原告依法定地價
    年息6%之12分之1 計算之金額，即如訴之聲明第2 項所示等
    語。並聲明：㈠被告應將占用系爭土地之部分（如附圖）騰
    空返還原告。㈡被告應給付原告4,987 元，及自起訴狀繕本
    送達翌日起至返還前項土地之日止，按月給付原告依法定地
    價年息6%之12分之1 計算之金額。
二、被告答辯則以：同段788 地號土地是我繼承我父親的，但從
    未請地政機關測量，直到109 年6 月10日才第一次請人家去
    測量，經測量後始知有一部分係原告所有之系爭土地。我從
    109 年6 月10日測量時知道該部分是他人之土地時，我就沒
    有使用，這塊地目前在長草等語，資為抗辯。
三、本院之判斷：
㈠、按所有人對於無權占有或侵奪其所有物者，得請求返還之；
    對於妨害其所有權者，得請求除去之。民法第767 條第1 項
    前段、中段固有明文。惟按當事人主張有利於己之事實者，
    就其事實有舉證之責任，民事訴訟法第277 條前段亦規定甚
    明。經查，原告主張其為系爭土地所有權人，被告為毗鄰之
    同段788 地號土地所有權人，而如附圖所示(a)部分土地經
    被告占用，訴請被告騰空並返還(a)部分土地予原告，並請
    求被告給付相當於租金之不當得利等語，則為被告所否認，
    並以上揭情詞置辯。本件原告既主張被告現仍占用如附圖所
    示(a)部分之系爭土地，則依舉證責任分配之原則，自應由
    原告對此有利於已之事實，負舉證責任。查本院前於另案11
    1 年度六簡字第16號拆除地上物等事件，於110 年10月19日
    會同兩造及雲林縣斗南地政事務所測量人員到場履勘，並製
    有附圖所示(a)部分，然原告主張如附圖所示(a)部分土地現
    仍由被告占用應舉證證明以實其說，然原告並未就上開主張
    加以舉證證明以實其說，亦未提出證據證明被告占有如附圖
    所示(a)部分土地之情事，是其依民法第767 條規定，請求
    被告拆除系爭地上物，並將占用之系爭土地騰空返還原告等
    語，於法無據，不應准許。
㈡、復按無法律上之原因而受利益，致他人受損害者，應返還其
    利益，民法第179 條前段定有明文。無權占有使用他人所有
    之土地，可獲得相當於租金之利益，他人因此而受有相當於
    租金之損害，為社會通常之觀念（最高法院61年台上字第16
    95號判決意旨參照）。又土地所有權人固得依不當得利法則
    ，向無權占用其土地之人請求返還相當於租金之損害金，惟
    其數額，除以申報地價為基礎外，尚須斟酌土地之位置、工
    商業繁榮之程度及占用人利用土地之經濟價值及所受利益等
    項，並與鄰地租金相比較，以為決定。經查，被告種植之系
    爭地上物曾於109 年6 月10日前有占用系爭土地之情事，為
    被告所不爭執，並有雲林縣斗南地政事務所複丈日期109 年
    6月10日土地複丈成果圖在卷可參（見另案111 年度六簡字
    第16號卷第21頁），又其占用系爭土地面積共計20.78 平方
    公尺，自受有相當於租金之不當得利，而系爭土地於106 年
    至110 年間之申報地價均為每平方公尺800 元，有雲林縣斗
    南地政事務所111 年5 月4 日雲南地三字第1110001743號函
    檢附系爭土地公告及申報地價資料附卷可參（見本院卷第21
    -1至第21-2頁）。本院參以系爭土地毗鄰被告所有同段788 
    地號土地，而788 地號土地前經本院於111 年度六簡字第16
    號拆除地上物等事件中已知該地位於雲林縣斗南鎮，且鄰近
    警察機關、學校等事實，自可於本案逕予援用，本院審酌上
    情，認定原告主張其占用系爭土地相當於租金之利益，應以
    申報地價年息6%計算，始屬適當。惟按利息、紅利、租金、
    贍養費、退職金及其他1 年或不及1 年之定期給付債權，其
    各期給付請求權，因5 年間不行使而消滅，民法第126 條規
    定甚明。是依上述規定，原告請求被告給付占用系爭土地期
    間之不當得利，自應以5 年為限，即自111 年3 月31日起往
    前回溯5 年，迄至109 年6 月10日被告終止占用系爭土地之
    日止，按占用系爭土地面積計算相當於租金之不當得利，核
    計為3,186 元【計算式：800元×20.78平方公尺×6%×（3+71/
    365）年＝3,186元，元以下四捨五入】，於法有據，應予准
    許；原告逾此範圍之請求，即屬無據，不應准許。至原告請
    求被告自起訴狀繕本送達翌日起至返還上開占用土地之日止
    ，按月給付原告法定地價年息6%之12分之1計算相當於租金
    之不當得利乙節，然因被告於109 年6 月10日後已無占用系
    爭土地之事實，故原告此部分之請求，缺乏依據，不應准許
    。
四、綜上所述，原告依不當得利之法律關係，聲明請求被告應給
    付原告3,186 元等語，為有理由，應予准許；逾此範圍之請
    求，則屬無據，不應准許。
五、本件原告勝訴部分係依民事訴訟法第427 條第1 項規定適用
    簡易程序所為被告敗訴之判決，爰依同法第389 條第1 項第
    3 款之規定，依職權宣告假執行。
六、本件事證已臻明確，兩造其餘攻擊防禦方法及舉證，經核均
    與本件判決結果不生影響，爰不一一贅述，附此敘明。
七、訴訟費用負擔之依據：民事訴訟法第79條。本件原告請求被
    告返還不當得利部分，雖經本院認定部分有理由、部分無理
    由，惟依民事訴訟法第77條之2 第2 項規定，不當得利之請
    求係屬附帶請求，並未併算裁判費用，而原告就排除侵害之
    請求既已全部敗訴，則本件訴訟費用仍應全由原告負擔。
中    華    民    國    111   年     7    月    4     日
                  斗六簡易庭      法  官  温文昌
以上正本係照原本作成。
如不服本判決，應於送達後20日內向本院提出上訴狀並表明上訴
理由，如於本判決宣示後送達前提起上訴者，應於判決送達後20
日內補提上訴理由書（須按他造人數附繕本）。
中　　華　　民　　國　　111 　年　　7 　　月　　5 　　日
                                  書記官  林雅菁